# データの読み込み {#import}

```{r, eval = FALSE}
library(tidyverse)
library(readxl)
library(haven)
```

## Rのサンプルデータの読み込み

Rにはいくつかのサンプルデータがあらかじめ入っており、これを読み込んで試しに分析することもできる。ここでは例としてAnscombe's Quartetのデータをみてみよう：

```{r}
anscombe
```

このデータに`df`という名前をつけて格納する。

```{r}
df <- anscombe
```

## 作業ディレクトリ上のデータの読み込み

### データを置く場所

### csv形式のファイル

`example.csv`というふうに、末尾に.csvとついているのはcsv形式といって、一つひとつの値をカンマで区切った形式である。`readr::read_csv()`でcsv形式のファイルを読み込むことができる。`readr`というのは`tidyverse`パッケージを読み込むと読み込まれるパッケージの一つである。

```{r, eval = FALSE}
df <- read_csv("data/example.csv")
```

### xlsx形式のファイル

`example.xlsx`（古いExcel形式だと`example.xls`）というふうに、末尾に.xlsxとついているのはMicrosoft Excelのデータ形式である。`readxl::read_excel()`でxlsx形式のファイルを読み込むことができる。

```{r, eval = FALSE}
df <- read_excel("data/example.xlsx")
```

### sav形式のファイル

`example.sav`というふうに、末尾に.savとついているのはSPSSという統計ソフトのデータ形式である。SSJDAなどからデータを借りた場合にはSPSS形式であることがほとんどである。`haven::read_sav()`でsav形式のファイルを読み込むことができる。

```{r, eval = FALSE}
df <- read_sav("data/example.sav")
```

### dta形式のファイル

`example.dta`というふうに、末尾に.dtaとついているのはStataという統計ソフトのデータ形式である。`haven::read_dta()`でdta形式のファイルを読み込むことができる。

```{r, eval = FALSE}
df <- read_sav("data/example.dta")
```

### 文字コードに関わる問題

日本語を含むファイルを読み込むときには、エラーが起こったりすることがある。このあたりの問題への詳しい対処は[土井翔平先生のページ](https://shohei-doi.github.io/quant_polisci/encoding-r.html)に記載されているので、参考にするとよい。

## ウェブ上のデータの読み込み

ウェブサイト上にExcel形式のファイルやcsv形式のファイルがアップロードされている場合、それを直接読み込んでくることができる。たとえば、[e-Stat上にアップロードされている国勢調査の主要時系列データ](https://www.e-stat.go.jp/stat-search/files?page=1&layout=datalist&toukei=00200521&tstat=000001011777&cycle=0&tclass1=000001094741&result_page=1&tclass2val=0)のうち、「年齢（５歳階級），男女別人口－全国（大正９年～平成27年）」のデータを読み込んでみよう：

```{r}
file_url <- "https://www.e-stat.go.jp/stat-search/file-download?statInfId=000031524030&fileKind=1"

df <- read_csv(file_url, locale = locale(encoding = "shift-jis"))
```

以下のようにちゃんと読み込めていることがわかる。

```{r}
df %>% head()
```

ただし、何度もアクセスするのは当該ウェブサイトのサーバーに負荷をかけてしまう。頻繁に更新されるようなファイルでなければ、自分のパソコン上にダウンロードしたほうがよいだろう。以下のコマンドでダウンロードできる。

```{r}
download.file(url = file_url, destfile = "data/census_pop.csv")
```

ダウンロードしたデータは、これまでと同じように、csvやexcelなどの形式に対応するかたちで読み込んでやればよい。

```{r}
df <- read_csv("data/census_pop.csv", locale = locale(encoding = "shift-jis"))

df %>% 
  head()
```
