# 1変数の集計 {#descriptives}

本章では、1変数の集計方法を説明する。

内容に入る前に、右上のプロジェクトのボックスの横が、前章で作成したプロジェクトの名前（たとえば、seminar_sociology_r）になっているかどうかを確認しておこう。なっていない場合は、右上のボックスをクリックして、「Open Project...」を選択し、前章で作成したRprojファイル（たとえば、seminar_sociology_r.Rprojといったような名前になっている）を選んで、プロジェクトを切り替えよう。

さらに、以下のパッケージを読み込んだ上で、[第4章](#handling)で作成したデータを読み込んで`piaac`というデータフレームに入れていることを前提とする。具体的には、以下のコードを実行しておく必要がある。

```{r}
library(tidyverse)

piaac <- read_rds("data/piaac_sample_analytic.rds")
```

## 連続変数を集計する 

### 要約統計量の計算 {#descriptives_summarize}
さまざまな変数を集計するときに最も基本的なコードが、`summarize()`である。たとえば、piaacというデータフレームに含まれている変数wageの平均値を求めたいとする。このようなときには、次のように記述する。

```{r}
piaac %>% 
  summarize(mean = mean(wage))
```

この命令は、「piaacというデータフレームのなかに入っている変数を集計してね、具体的には、平均値を求めてね、ちなみにその平均値にはmeanという名前をつけてね」ということを意味している。

集計する変数（この場合はwage）にNAが含まれていると計算ができず、結果もNAとなってしまう。NAが含まれる変数の平均値を計算するときには、あらかじめwageがNAの行を除外しておくとよい。詳しくは前章の[サンプルの選択](#handling_sample)を参照のこと。一時的にNAの行を除外して集計してみたい場合には、次のように書く。

```{r}
piaac %>% 
  filter(is.na(wage) == FALSE) %>% 
  summarize(mean = mean(wage))
```

平均値だけでなく、いろいろな統計量を計算できる。よく用いるものは以下のとおり。

+------------------------------------+-------------------------------------------------------------------------------------------------------------------+
| 関数                               | 意味                                                                                                              |
+====================================+===================================================================================================================+
| `mean(x)`                          | 平均値                                                                                                            |
+------------------------------------+-------------------------------------------------------------------------------------------------------------------+
| `sd(x)`                            | 標準偏差                                                                                                          |
+------------------------------------+-------------------------------------------------------------------------------------------------------------------+
| `max(x)`                           | 最大値                                                                                                            |
+------------------------------------+-------------------------------------------------------------------------------------------------------------------+
| `min(x)`                           | 最小値                                                                                                            |
+------------------------------------+-------------------------------------------------------------------------------------------------------------------+
| `quantile(x, 0.5)`                 | 分位数。0.5とした場合には50パーセンタイル点（中央値）を計算する。0（最小）から1（最大）まで任意の点を指定できる。 |
+------------------------------------+-------------------------------------------------------------------------------------------------------------------+
| `n()`                              | 行数を数える。                                                                                                    |
+------------------------------------+-------------------------------------------------------------------------------------------------------------------+

全部集計してみるとたとえば以下のような感じになる。

```{r}
piaac %>% 
  summarize(mean = mean(wage),
            sd = sd(wage),
            max = max(wage),
            min = min(wage),
            p25 = quantile(wage, 0.25),
            p50 = quantile(wage, 0.5),
            p75 = quantile(wage, 0.75),
            n = n())
```

いくつかの変数について最小値、第1四分位点、中央値、平均値、第3四分位点、最大値をまとめて表示したい場合、これらを一つひとつやっていくのはとても煩雑である。このような場合には、統計量を計算したい変数だけを`select()`で抽出し、そのうえで、`summary()`関数を使うとできる。たとえば、wage, age, healthの3つの変数についての統計量をまとめて見てみたい場合に次のようにする。

```{r}
piaac %>% 
  select(wage, age, health) %>% 
  summary()
```

## 分布をみる {#descriptives_ggplot}

### ヒストグラムとggplotの導入

連続変数の場合にはたんに平均値や中央値だけを見るだけでなく、分布を見ることも重要である。連続変数の分布をみるときには、ヒストグラムを使うのが有効である。コードの説明はさておき、まずはヒストグラムをみてみよう。

```{r}
piaac %>% 
  ggplot(aes(x = wage)) + 
  geom_histogram()
```

このように、Rでグラフを作成したいときに活躍するのが`ggplot2`である。`ggplot2`は`tidyverse`パッケージを読み込むと合わせて読み込まれるため、別途`library(ggplot2)`で読み込む必要はない。

`ggplot2`の基本的な発想は、キャンバスに絵の具を重ね塗りしていくかのように、一つひとつ層を重ねていってグラフを作るというものである。具体的にみてみよう。先ほどのコードから3行目を削除した次の結果を確認してみよう。

```{r}
piaac %>% 
  ggplot(aes(x = wage)) # wageをx軸として座標を描く
```

`ggplot()`という部分が、グラフを書くための準備をしている箇所である。`aes()`のなかでは、x軸やy軸にそれぞれ何の変数を取るのかであったり、どのような色で分けるのか（後述）などを指定する。今の場合であれば、x軸にwageをとる、ということを指している。上記の命令だけだと、このようにx軸のみが表示された空白の座標が準備される。

`geom_histogram()`というのが、ヒストグラムを書くためのコードである。先ほどのコードに、`+`でつないで`geom_histogram()`というコードを追加すると、空白の座標にヒストグラムが描かれる。縦軸（count）は、その区間に何人の人が属しているかを示している。

```{r}
piaac %>% 
  ggplot(aes(x = wage)) + # wageをx軸として座標を描いて、
  geom_histogram() # そこにヒストグラムを描く
```

`geom_histogram()`内でオプションを指定することで、ヒストグラムの見た目をさまざまに変更できる。たとえば、区間の区切りの個数（`bins`）を細かくしてみよう（デフォルトは`bins = 30`）。

```{r}
piaac %>% 
  ggplot(aes(x = wage)) + 
  geom_histogram(bins = 100) # ヒストグラムの区切りの数を100に設定
```

以下、`+`でつないでいくことで、さらに層を重ねて、グラフの見た目をさまざまに変更できる。たとえば、x軸の範囲を指定する`xlim()`を使って、より見やすいグラフを作ってみよう。

```{r}
piaac %>% 
  ggplot(aes(x = wage)) + 
  geom_histogram(bins = 100) + 
  xlim(0, 10000) # x軸の最小値を0、最大値を10000に設定
```

### ggplotの設定（日本語関係）

ところで、Macで`ggplot2`パッケージを使用し、グラフ中に日本語を使用する場合には、`library(tidyverse)`（または`library(ggplot2)`）を実行したうえで、たとえば以下のようなコードをあらかじめ実行しておく必要がある。

```{r, eval = FALSE}
theme_set(theme_grey(base_family = "HiraginoSans-W3"))
```

`theme_set()`関数はフォントのほかにいくつかの追加的な設定を行うことができる。
この資料で使用しているグラフについては以下のようにthemeを設定しています。

```{r}
theme_set(theme_bw(
  base_family = "HiraginoSans-W3",
  base_size = 11, #文字の大きさを設定。デフォルトは11
  base_line_size = 0.2, #罫線の線の太さを設定。デフォルトはbase_size/22
  base_rect_size = 0.2 #外枠の線の太さを設定。デフォルトはbase_size/22
))
```

Windowsユーザの方は上記コードから`base_family =`の行を除いたこちらのコードで同じような雰囲気になります：

```{r, eval = FALSE}
theme_set(theme_bw(
  base_size = 11,
  base_line_size = 0.2,
  base_rect_size = 0.2
))
```

### 軸に名前をつける

上記の設定を終えて日本語問題をクリアしていれば（Windowsユーザならはじめからクリアしているのだけれども）、軸に名前をつけるコマンド`labs()`をさらに追加して、日本語の名前を付けてよりわかりやすいグラフを作ることができる。

```{r}
piaac %>% 
  ggplot(aes(x = wage)) + 
  geom_histogram(bins = 100) + 
  xlim(0, 10000) + 
  labs(x = "賃金", y = "度数")
```

## カテゴリ変数を集計する

### 度数の確認 {#descriptives_table}

カテゴリ変数の場合は平均値や標準偏差のような要約統計量を計算することはできない（意味がない）。最も基本的な集計は、各カテゴリにそれぞれ何人いるのかを確認することである。`count()`を使うことで各カテゴリの人数（度数）をみることができる。

```{r}
piaac %>% 
  count(occupation)
```

度数だけでなく、各職業にどれくらいの割合の人が含まれているのかも重要である。先ほどのコードに少し計算をすることで、各カテゴリに含まれる人が全体に占める割合を計算できる。

```{r}
piaac %>% 
  count(occupation) %>% 
  mutate(sumn = sum(n)) %>% # すべての度数を合計した値を入れた列を作成する
  mutate(prop = n / sumn) # 各職業の度数を合計で割った値を求める
```

`prop`の列が、各職業の度数を合計で割った値を示している。この値はすべて足すと1になる。この値を100倍すれば、百分率（%）としてよむことができる。

### 分布の可視化：棒グラフ

こうして集計した値を棒グラフにしすると見やすいかもしれない。このようなときにはどうすればよいだろうか？先ほど、`count()`を使って集計した結果をデータフレームに保管しよう。

```{r}
countdata <- piaac %>% 
  count(occupation) %>% 
  mutate(sumn = sum(n)) %>% # すべての度数を合計した値を入れた列を作成する
  mutate(prop = n / sumn) # 各職業の度数を合計で割った値を求める
```

このデータフレームを使って、`ggplot()`を使って棒グラフを作成する。棒グラフを作るときのコマンドは、`geom_col()`である。

```{r}
countdata %>% 
  ggplot(aes(x = occupation, y = n)) + # x軸をoccupation, y軸を人数（n）として指定
  geom_col() # 棒グラフを作成
```

悪くないけれど、横軸のラベルがかぶってしまって、何を指しているのかいまいちわからなくなってしまっている。また、このままだと縦軸や横軸の名前は必ずしもわかりやすいものではない。そこで、以下のようにコマンドを追加しよう。

```{r}
countdata %>% 
  ggplot(aes(x = occupation, y = n)) + 
  geom_col() +
  theme(axis.text.x = element_text(angle = 90, hjust = 1)) + # X軸を90度傾ける
  labs(x = "職業", y = "割合") # x軸とy軸に名前をつける
```

縦軸を人数ではなく割合にした場合のグラフは次のようになる。

```{r}
countdata %>% 
  ggplot(aes(x = occupation, y = prop)) + # 縦軸を割合に
  geom_col() +
  theme(axis.text.x = element_text(angle = 90, hjust = 1)) + 
  labs(x = "職業", y = "割合") 
```

## 記述統計量の一覧表を作る{#descriptives_gtsummary}

### 記述統計量の一覧表

論文などで分析に使用する変数の記述統計量の一覧表を示していることがよくある。このような表を作ることで、読む側にとっては変数の分布を確認でき、その後の結果も読みやすくなる。こうした一覧表を作るために非常に便利なパッケージが`gtsummary`である。まずはこれを読み込もう。

```{r}
library(gtsummary)
```

次の5つの変数の記述統計量の一覧表を作りたいとしよう。`select()`を使って、こららの変数だけを残したデータフレームを作成する。

| 列名       | 型                 | 変数ラベル |
|------------|--------------------|------------|
| gender     | カテゴリ（factor） | 性別       |
| age        | 連続（numeric）    | 年齢       |
| educ       | カテゴリ（factor） | 最終学歴   |
| occupation | カテゴリ（factor） | 職業       |
| wage       | 連続（numeric）    | 賃金       |

```{r}
piaac_selected <- piaac %>% 
  select(gender, age, educ, occupation, wage)
```

この中には連続変数もカテゴリ変数もあり、またカテゴリの個数が2つのものもあればもっと多いものもあって複雑である。`gtsummary::tbl_summary()`は、変数の型がきちんとしていれば、それを読み取ってきれいな記述統計量の表を作ってくれる。

```{r}
piaac_selected %>% 
  tbl_summary()
```

これでもすでにかなりきれいな表になっているが、以下の4点で修正をしてみよう。

1.  educやoccupationといった変数がそれぞれ何を示しているのか、自分以外の見る人にとってもわかるように日本語の名前をつけたい：`label = list(x ~ "名前")`
1. 連続変数については中央値（50パーセンタイル点）、第1四分位数（25パーセンタイル点）、第3四分位数（75パーセンタイル点）が示されているが、それよりは、平均値と標準偏差を載せたい：`statistic = list(all_continuous() ~ "{mean} ({sd})")`
1. 同じく、連続変数については、小数点以下の桁数（小数点第1位に）揃えたい：`digits = all_continuous() ~ 1`
1. 左上のCharacteristicsというのがなんだか気になるので削除したい：`tbl_cross`のコマンドの後ろに`%>%`でつないで`modify_header(label ~ "")`

```{r}
piaac_selected %>% 
  tbl_summary(label = list(gender ~ "性別",
                           age ~ "年齢",
                           educ ~ "最終学歴",
                           occupation ~ "職業",
                           wage ~ "賃金"), #~の前には列名、後ろにはつけたい名前を""で囲んで入れ、,で一つずつ区切る
              statistic = list(all_continuous() ~ "{mean} ({sd})"), 
              digits = all_continuous() ~ 1) %>% #数値の部分が小数点第y位の部分の値
  modify_header(label ~ "") # ""の部分には好きな文字列を入れられる。何も入れなければ空欄になる
```

### グループ別の記述統計量の一覧表

何らかの属性などでサンプルを分けて比較分析する場合には、属性ごとの記述統計量を示すとよい。これも、`tbl_summary()`のなかで`by = `というオプションを指定することで簡単に実行することができる。たとえば性別（gender）で分ける場合には、次のようにする。

```{r}
piaac_selected %>% 
  tbl_summary(label = list(age ~ "年齢",
                           educ ~ "最終学歴",
                           occupation ~ "職業",
                           wage ~ "賃金"), #~の前には列名、後ろにはつけたい名前を""で囲んで入れ、,で一つずつ区切る
              by = gender, # 性別（gender）で分割
              statistic = list(all_continuous() ~ "{mean} ({sd})"), 
              digits = all_continuous() ~ 1) %>% 
  modify_header(label ~ "") 
```

## 結果をファイルに書き出す 

### 結果を入れるためのフォルダを作る

上記ではいろいろなグラフを作ったり、要約統計量を計算するためのコマンドを紹介してきた。RStudio上で見る分にはこれで十分だが、実際にこれらを論文にまとめていく段階では、結果をwordに貼り付けたりする必要がある。ここではそうした方法を紹介する。

3章で、[データを置くためのフォルダを作成](#import_dir)しておくとよいということを紹介した。分析結果を保存しておくためのフォルダというのも別途あると整理整頓ができて便利である。ここでは、「results」という分析結果を保存しておくためのフォルダを作ろう。右クリックで「新規フォルダを作成」するか、以下のコードを実行する。

```{r, eval = FALSE}
dir.create("results")
```

### ggplotで作成した図を書き出す {#descriptive_export_ggplot}

ggplotで作成した図を保存する方法は以下のとおりである。日本語フォントを含んでいるかどうか、および、出力形式によってどのようなコマンドを実行するかが変わってくるので、注意が必要。

#### 日本語フォントを含まない図の場合 

日本語フォントを含まない（あらかじめ`theme_set()`で設定していない）場合についてみてみよう。例として、先ほど出したヒストグラムを再度表示する。

```{r, echo = FALSE}
theme_set(theme_bw(
  base_size = 11,
  base_rect_size = 0.2,
  base_line_size = 0.2
))
```

```{r}
piaac %>% 
  ggplot(aes(x = wage)) + 
  geom_histogram() + 
  xlim(0, 10000)
```

図を保存するときの形式として、pdfファイルとpngファイルについて説明する。

- pdfはベクター形式といわれていて、拡大しても画質が荒くならない。どんなに大きくしたり小さくしたりしてもつねにきれいなグラフが保持されるというメリットがあるが、Wordファイルに貼り付けられなかったりすることもある（たしかWindowsだとWordにpdfを貼り付けられない気がする？）。

- pngはラスタ形式といわれていて、（写真みたいに）拡大すると画質が荒くなってしまう。ただ、よっぽど拡大しない限りはそれなりにきれいな図にすることができるので、これでも事足りる場面は多い。この方法は、WindowsでもMacでも実行できるはず。

書き出したい図が右下のplotのウィンドウに表示された状態で、以下の`ggsave()`コマンドを使うと、保存することができる。

```{r}
ggsave("results/histogram.pdf") # pdf形式
ggsave("results/histogram.png") # png形式
```

サイズをとくに指定しない場合には、plotの画面に表示されている縮尺で結果が保存される。これだと、表示している窓の大きさを変えるたびに出力結果が変わってしまうので、次のように幅と高さを指定するとよい。

```{r}
ggsave("results/histogram.pdf", width = 5, height = 4)
```

なお、widthやheightの数値が小さいほど、図内の文字や棒グラフの棒、散布図の点は相対的に大きくなる。より複雑な図で、文字などの被りがないようにするためには、適宜、サイズの変更が必要である。

#### 日本語フォントを含む図の場合

日本語フォントを含む図の場合には、上記の方法で保存すると文字が消えてしまうという問題が生じる。この場合は、以下の手順で図を保存する。

```{r, echo = FALSE}
theme_set(theme_bw(
  base_family = "HiraginoSans-W3",
  base_size = 11,
  base_rect_size = 0.2,
  base_line_size = 0.2
))
```

まず、次のように日本語フォントを含む図を作成してみよう。

```{r}
piaac %>% 
  with(table(occupation)) %>% 
  prop.table() %>% 
  as.data.frame() %>% 
  ggplot(aes(x = occupation, y = Freq)) + 
  geom_col() + 
  theme(axis.text.x = element_text(angle = 45, hjust = 1)) + # X軸を45度傾ける
  labs(x = "職業", y = "割合") # x軸とy軸に名前をつける
```

png形式の場合は今までと同じ方法で文字化けせずに保存できる。

```{r}
ggsave("results/bar_graph.png", width = 5, height = 4) # png形式
```

一方で、pdfの場合にはひとくふう必要となる。まず、保存したいグラフをオブジェクト（ここでは`g`とする）に入れてやる。

```{r}
g <- piaac %>% 
  with(table(occupation)) %>% 
  prop.table() %>% 
  as.data.frame() %>% 
  ggplot(aes(x = occupation, y = Freq)) + 
  geom_col() + 
  theme(axis.text.x = element_text(angle = 45, hjust = 1)) + # X軸を45度傾ける
  labs(x = "職業", y = "割合") # x軸とy軸に名前をつける
```

そのうえで、Windowsの場合は以下のコマンド：

```{r, eval = FALSE}
pdf(file = "results/bar_graph.pdf", family = "Japan1GothicBBB", width = 5, height = 4) 
g
dev.off() 
```

Macの場合は以下のコマンドで保存する：

```{r}
quartz(file = "results/bar_graph.pdf", type = "pdf", family = "sans",  width = 5, height = 4) 
g
dev.off() 
```

これで無事、グラフが保存できた。

### 記述統計の一覧表をwordに書き出す {#descriptive_export_tbl_summary}

`gtsummary::tbl_summary()`で作成した記述統計の表はword形式で書き出すことができる。その際に用いるパッケージが`flextable`である。まずはこのパッケージを読み込んでおく。

```{r}
library(flextable)
```

先ほど作成したグループ別の記述統計量の表をwordファイルに書き出したいときには、以下のように%>%演算子でつないで、`as_flex_table() %>% save_as_docs(path = "xxx.docx")`というコマンドを追加する。

```{r}
piaac_selected %>% 
  tbl_summary(label = list(age ~ "年齢",
                           educ ~ "最終学歴",
                           occupation ~ "職業",
                           wage ~ "賃金"),
              statistic = list(all_continuous() ~ "{mean} ({sd})"),
              by = gender,
              digits = all_continuous() ~ 1) %>% 
  modify_header(label ~ "") %>% 
  as_flex_table() %>% 
  save_as_docx(path = "results/summary.docx")
```

## tbl_summary()で値の少ない連続変数がカテゴリ変数として集計される問題について

この節では、`gtsummary::tbl_summary()`を使っていて起こりがちな問題への対処法について記す。

今回のデータには、1, 2, 3, 4, 5のいずれかの値をとり、値が大きいほど健康状態がよいことを示す変数`health`が含まれている。この変数の記述統計量`tbl_summary()`で表示すると、連続変数（numeric）のはずなのになぜかカテゴリ変数のように表記されてしまう。

```{r}
piaac %>% with(table(health))

piaac_selected2 <- piaac %>% 
  select(gender, age, wage, health)
```

```{r}
piaac_selected2 %>% 
  tbl_summary(statistic = list(all_continuous() ~ "{mean} ({sd})"))
```

どうやら`gtsummary::tbl_summary()`はカテゴリ変数の値の種類が少ないと、連続変数ではなくカテゴリ変数のように集計するというありがた迷惑（？）な機能があるようである。ここでオプションとして`type = list()`で連続変数であることを記載することで、この親切を抑制することができる。

```{r}
piaac_selected2 %>% 
  tbl_summary(statistic = list(all_continuous() ~ "{mean} ({sd})"),
              type = list(health ~ "continuous")
              )# health変数を連続変数として表示
```