# ロジスティック回帰分析（作成中） {#logit}

以下の記述はすでに`tidyverse`パッケージを読み込んでおり、また読み込んだデータを`piaac`というデータフレームに入れていることを前提とします。データフレームの名前は`piaac`である必要はありません。以下のようなコードを実行しています。

```{r, eval = FALSE}
library(tidyverse)
```

```{r}
piaac <- read_csv("data/piaac_sample.csv")
```


また、Macで`ggplot2`パッケージを使用し、グラフ中に日本語を使用する場合には、`library(tidyverse)`または`library(ggplot2)`を実行したうえで、たとえば以下のようなコードをあらかじめ実行しておく必要があります。

```{r, eval = FALSE}
theme_set(theme_grey(base_family = "HiraginoSans-W3"))
```

この資料で使用しているグラフについては以下のようにthemeを設定しています。

```{r, eval = FALSE}
theme_set(theme_bw(
  base_family = "HiraginoSans-W3",
  base_size = 11,
  base_rect_size = 0.2,
  base_line_size = 0.2
))
```

Windowsユーザの方は上記コードから`base_family =`の行を除いたこちらのコードで同じような雰囲気になります：

```{r, echo = FALSE}
theme_set(theme_bw(
  base_size = 11,
  base_rect_size = 0.2,
  base_line_size = 0.2
))
```

## 従属変数が2値の場合

```{r}
mean_ojt <- piaac %>% 
  group_by(gender) %>% 
  summarize(mean_ojt = mean(ojt)) 


```


```{r}
ols <- glm(data = piaac, ojt ~ gender)
logit <- glm(data = piaac, ojt ~ gender, family = binomial(link = logit))

modelsummary(list(ols, logit), stars = TRUE)
```
